【裁判字號】    95,上更(一),63
【裁判日期】    950428
【裁判案由】    妨害自由等
【裁判全文】
臺灣高等法院高雄分院刑事判決      95年度上更(一)字第63號
上  訴  人
即  被  告  甲○○
上列上訴人因妨害自由等案件，不服臺灣屏東地方法院91年度訴
字第342 號中華民國92年1 月17日第一審判決（起訴案號：臺灣
屏東地方法院檢察署91年度偵字第1360號），提起上訴，經判決
後，由最高法院發回更審，本院判決如下：
     主  文
原判決關於甲○○部分撤銷。
甲○○共同以其他非法方法，剝奪人之行動自由，處有期徒刑陸
月，如易科罰金，以參佰元折算壹日。
     事  實
一、甲○○為國威徵信事業企業社（下稱國威企業）負責人，因
    受潘威翰（業經原審判決無罪確定）委託，代為向乙○（已
    歿）催討積欠之工程款新臺幣（下同）11萬元，詎甲○○為
    達討債之目的，竟基於強制他人行無義務之事之概括犯意、
    及普通傷害、剝奪他人行動自由之犯意，於下列時、地，以
    後述之方法傷害、強制乙○行無義務之事、剝奪乙○之行動
    自由：
  (一)民國90年9 月25日16時許，甲○○在屏東縣內埔鄉水門村舊
    水門大橋處，見乙○騎機車途經該處，為使乙○儘速還債，
    竟基於普通傷害之犯意，持棒球棒毆打乙○，致乙○人車倒
    地，並受有左腰部瘀血挫傷、左大腿挫傷瘀傷等傷害，迨乙
    ○棄車逃跑，甲○○即騎乘乙○棄置之機車追趕（無證據證
    明構成竊盜），至鍾永芳設於屏東縣內埔鄉○○村○○路
    365 號麵攤兼營鐘錶店前，甲○○追上乙○，為逼迫乙○還
    債，甲○○即基於使人行無義務之事之犯意，從鐘錶店內拿
    出一把鐵椅，以手持球棒並以言詞喝令之方式，脅迫乙○坐
    於椅子上，因乙○甫受其傷害，為免身體再受不法侵害，只
    得依其命令坐於椅子上，甲○○即以此脅迫方式使乙○行無
    義務之事。
  (二)90年9 月29日19時30分許，甲○○與國威企業員工李榮吉（
    另經原法院判處有期徒刑3 月，得易科確定），共同基於使
    人行無義務之事之犯意聯絡，前往屏東縣內埔鄉○○村○○
    路43號乙○住處，由甲○○拿出日期為90年9 月25日之讓渡
    證書，以言詞喝令乙○將上開住處之房地所有權讓與甲○○
    ，以利清償積欠潘威翰之債務，並由李榮吉在旁戒備，乙○
    前因被毆，迫於無奈，遂於該讓渡書上簽名及捺手印，而行
    無義務之事。
  (三)90年10月8 日（起訴書誤載為9 日）10時10分許，甲○○為
    確保債權，復與李榮吉共同基於妨害自由之犯意，前往屏東
    市○○路270 號之行政院衛生署屏東醫院（下稱屏東醫院）
    ，以手強拉當時住院之乙○至甲○○駕駛之汽車上，李榮吉
    則駕駛另一輛汽車隨行在後，防止乙○脫逃，二車一前一後
    駛往臺灣屏東地方法院，欲辦理上開房地之買賣契約之公證
    ，後因欠缺房地所有權狀，無法辦理公證，甲○○2 人復承
    上妨害自由之犯意，將乙○載往屏東縣內埔鄉○○村○○路
    372 號水門村村長蔡耀源住處，以此非法方法剝奪乙○之行
    動自由，甲○○復向不知情之蔡耀源佯稱：「乙○欠他100
    萬元，要將房屋讓渡給他，因該房地沒有所有權狀，請村長
    簽名見證」云云，乙○因懾於甲○○之威勢，不敢異言反駁
    ，不得已在甲○○準備之土地房屋買賣契約書上簽名、用印
    及捺手印，致村長誤信而簽名見證。
二、案經乙○訴由屏東縣警察局內埔分局報告臺灣屏東地方法院
    檢察署檢察官偵查起訴。
    理  由
一、證據能力部分：按92年1 月14日修正通過之刑事訴訟法施行
    前，已繫屬於各級法院之案件，其以後之訴訟程序，應依修
    正刑事訴訟法終結之。但修正刑事訴訟法施行前已依法定程
    序進行之訴訟程序，其效力不受影響，刑事訴訟法施行法第
    7 條之3 定有明文。所謂已依法定程序進行之訴訟程序，其
    「效力不受影響」，依其立法意旨係指為避免程序之勞費，
    本諸舊程序用舊法，新程序始用新法之一般法則，各級法院
    於修正之刑事訴訟法施行前，已依法踐行之訴訟程序（包含
    相關證據法則之適用），其效力不受影響。故而，對於提起
    上訴之案件，於修正刑事訴訟法施行前，原審法院就可得為
    證據之證據，已依法定程序調查者，其效力亦不受影響而言
    。又司法院（下稱同院）釋字第582 號解釋（下稱第582 號
    解釋）理田雖謂：「為確保被告對證人之詰問權，證人（含
    共同被告及其他具證人適格之人）於審判中，應依人證之法
    定程序，到場具結陳述，並接受被告之詰問，其陳述始得作
    為認定被告犯罪事實之判斷依據。」「被告以外之人（含證
    人、共同被告等）於審判外之陳述，依法律特別規定得作為
    證據者（刑事訴訟法第159 條第1 項參照），除客觀上不能
    受詰問者外，於審判中，仍應依法踐行詰問程序。」然因其
    解釋之效力及適用範圍等，產生疑義，經最高法院聲請補充
    解釋。同院經衡酌法安定性之維持與被告基本權利之保障，
    作成釋字第592 號解釋謂：「本院釋字第582 號解釋公布（
    93 年7月23日）前，已繫屬於各級法院之刑事案件，該號解
    釋之適用，應以個案事實認定涉及以共同被告之陳述，作為
    其他共同被告論罪之證據者為限。」「現行刑事訴訟法施行
    法第7 條之3 但書相關部分，非本院釋字第582 號解釋之對
    象。」（見同院釋字第592 號解釋文後段、解釋理由書第四
    、五段）。基上解釋，凡於93年7 月23日前已繫屬於各級法
    院之刑事案件，而其審理跨越新舊刑事訴訟法領域者，該第
    582 號解釋之適用範圍，僅以個案事實係以具證人適格之共
    同被告之陳述，作為論罪之證據者為限，而不及於其他具證
    人適格之人之供述部分。關於其他具證人適格之人所為陳述
    ，如事實審法院於刑事訴訟法施行（92年9 月1 日）前，已
    依法定程序調查者，其效力如何，自應適用刑事訴訟法施行
    法第7 條之3 但書之規定，以為判斷之準據。查本件係於91
    年5 月14日繫屬於第一審法院，92年3 月19日繫屬於本院，
    證人乙○、丙○○、蔡耀源、共同被告` 潘威翰、李榮吉於
    司法警察前之陳述，證人乙○、蔡耀源及共同被告潘威翰、
    李榮吉於檢察官前之陳述，均在修正刑事訴訟法施行前，又
    被告於本院並未聲請詰問共同被告潘威翰、李榮吉，從而被
    告詰問共同被告之詰問權亦已受到保障，且上開證人之證詞
    ，事實審法院已依修正刑事訴訟法施行前之法定程序調查，
    揆諸前開說明，其效力不受影響，本院自得引用為論罪之依
    據。
二、訊據上訴人即被告甲○○（下稱被告）對於上揭事實均坦承
    不諱（見本院卷第51、57、、78、84頁），核與告訴人乙○
    陳述情節相符（見警卷第1 至5 頁、偵卷第38至40頁、原審
    卷第19至21頁），並經偵查中之共同被告潘威翰於警偵訊、
    證人丙○○（乙○之妻）於警詢、蔡耀源於警偵訊中證述綦
    詳（見警卷第8 至15、23至24頁、偵卷第13、16、28至30頁
    ），同案共犯李榮吉對於伊受僱於被告，且有於90年9 月29
    日與被告一起前往告訴人家中，被告有簽立讓渡證書，及90
    年10月8 日有與被告一起前往屏東醫院後，復帶同告訴人前
    往法院辦理公證不成，再前往村長蔡耀源家簽立土地房屋買
    賣契約書，由蔡耀源在契約書上簽名認證之事實亦不否認（
    見警卷第20至22頁、偵卷第12頁反面、29頁、原審卷第53
    、54、57、165 頁、本院前審卷第35頁），復有土地買賣契
    約書、讓渡證書、驗傷診斷書、特別委任書在卷可稽（見警
    卷第30至33頁、偵卷第42頁、原審卷第22頁）。綜上所述，
    被告自白與事實相符，自堪信為真實，本案罪證明確，被告
    犯行均堪以認定。
三、核被告事實一(一)所為，係犯刑法第277 條第1 項普通傷害罪
    、第304 條之使人行無義務之事罪；事實一(二)所為，係犯同
    法第304 條之使人行無義務之事罪；事實一(三)所為，係犯刑
    法第302 條第1 項之剝奪他人行動自由罪。被告與李榮吉就
    事實一(二)(三)之犯行，有犯意聯絡及行為分擔，皆為共同正犯
    。被告前揭2 次使人行無義務之事之行為，均時間緊接，方
    法相同，觸犯構成要件相同之罪名，顯係基於概括犯意為之
    ，應依連續犯規定論以一罪，並依法加重其刑。被告所犯上
    開3 罪，有方法結果之牽連關係，應從重論以刑法第302 條
    第1 項之罪。被告逼迫告訴人簽立土地房屋買賣契約書之行
    為，雖構成刑法第304 條第1 項之強制罪，然按「刑法第
    302 條之妨害自由罪，係妨害他人自由之概括規定。故行為
    人具有一定目的，以非法方法剝奪人之行動自由，除法律別
    有處罰較重之規定，應適用各該規定處斷外，如以使人行無
    義務之事或妨害人行使權利為目的，而其強暴脅迫復已達於
    剝奪人行動自由之程度，即祇成立本罪，不應再依同法第
    304 條論處，誠以此項使人行無義務之事或妨害人行使權利
    之低度行為應為剝奪人行動自由之高度行為所吸收，不能以
    其目的係在使人行無義務之事或妨害人行使權利，認為係觸
    犯刑法第302 條第1 項及第304 條第1 項之罪名，依同法第
    55條從一重處斷。」（最高法院40年度台上字第348 號裁判
    可資參照）。是被告此部分行為應不另論罪，附此敘明。公
    訴意旨雖認被告所為均係犯刑法第302 條第1 項之妨害自由
    罪嫌，惟事實一(一)(二)之犯行，均尚未到達剝奪人之行動自由
    之階段，自難論以該罪，惟被告所犯上開罪名與公訴人起訴
    之妨害自由之事實，兩者基本社會事實相同，本院自得變更
    起訴法條審理。
四、原審據以論處被告罪刑，固非無見；惟查：事實一(一)(二)之犯
    行，均尚未達到剝奪人之行動自由之階段，原審認此部分之
    犯行應論以刑法第302 條第1 項之妨害自由罪，自有未合。
    被告上訴意旨指摘原判決量刑過重，固無理由；惟原判決既
    有上開可議之處，自應由本院將原判決關於被告甲○○部分
    撤銷改判。審酌被告夥同李榮吉為上開行為，造成告訴人財
    產上相當之損害，然被告犯後坦承犯行，並與告訴人之妻丙
    ○○達成和解，此有和解書1 紙在卷可憑（見本院卷第61
    頁），丙○○亦當庭表示願意原諒被告（見本院卷第50頁）
    ，堪認其已悔悟，爰從輕量處如主文第2 項所示之刑，並諭
    知如易科罰金，以3 百元折算一日之折算標準。
五、公訴意旨另以：被告於90年9 月3 日10時許，在屏東醫院欲
    找告訴人乙○討債，由甲○○拿出已寫好之面額11萬元本票
    1 紙，命乙○簽名，並對乙○口出「你如果不簽，你晚上就
    會被從後門抬出去」等語，致乙○心生畏懼，而在該張本票
    上簽名後交予甲○○。又於90年10月6 日16時許，在屏東醫
    院，明知乙○臥病在床作醫療注射，無力抵抗之際，竟不聽
    乙○制止，強行搜乙○身體及口袋，並命乙○交出印章、身
    分證及戶口名簿等物，以便到法院辦理房屋買賣契約過戶事
    宜，後因該證件不在乙○身上而未得逞。因認被告此部犯亦
    涉犯刑法第302 條第1 項剝奪他人行動自由罪嫌。惟查：
  (一)按犯罪事實應依證據認定，無證據不得認定其犯罪事實。刑
    事訴訟法第154 條第2 項定有明文。另按告訴人之告訴，係
    以使被告受刑事訴追為目的，是其陳述是否與事實相符，仍
    應調查其他證據以資審認（最高法院52年台上字第1300 判
    例可資參照）。
  (二)公訴人認被告涉犯上開罪嫌，無非係以告訴人之指訴資為論
    據。訊據被告則否認有上揭犯行，辯稱：我第一次去找乙○
    是去屏東醫院找他對帳，我是自己一個人去，乙○有承認該
    筆債務，第四次去找乙○是我自己一人去屏東醫院找的，那
    次去之目的是要乙○簽立一張面額5 萬元及6 萬元本票，乙
    ○簽了以後我就離開了。經查：告訴人乙○固指訴被告甲○
    ○有上揭犯行，並指出90年10月6 日被告強行搜身時，有醫
    院之婦工「阿珠姐」看到，阿珠姐並表示下次甲○○再來，
    要幫忙報警等語，然經原審傳訊證人潘慧珠即「阿珠姐」，
    證人已明確證稱：我沒有看到乙○被人搜口袋，也沒有說要
    幫乙○報警等語（見原審卷第41頁），且參以告訴人本即積
    欠11萬元工程款，是其簽立11萬元本票予被告甲○○，亦無
    何違反常情之處。是被告甲○○被訴此部分犯行，除告訴人
    片面指訴外，尚查無其他證據足資參佐，惟因公訴人認此部
    分之犯行，與前揭論罪科刑部分，有連續犯關係，屬裁判上
    一罪，爰不另為無罪之諭知。
據上論結，應依刑事訴訟法第369 條第1 項前段、第364 條、第
300 條、第299 條第1 項前段，刑法第28條、第56條、第277 條
第1 項前段、第302 條第1 項、第304 條、第55條、第41條第1
項前段、罰金罰鍰提高標準條例第1 條前段、第2 條，判決如主
文。
本案經檢察官林應華到庭執行職務。
中    華    民    國    95    年    4     月    28    日
                  刑事第八庭    審判長法  官  李炫德
                                      法  官  蔡國卿
                                      法  官  李淑惠
以上正本證明與原本無異。
如不服本判決應於收受本判決後10日內向本院提出上訴書狀，其
未敘述上訴理由者，並得於提起上訴後10日內向本院補提理由書
狀（均須按他造當事人之人數附繕本）「切勿逕送上級法院」。
中    華    民    國    95    年    4     月    28    日
                                      書記官  盧雅婷
附錄本判決論罪科刑法條：
中華民國刑法第277條第1項
傷害人之身體或健康者，處三年以下有期徒刑、拘役或一千元以
下罰金。
中華民國刑法第302條第1項
私行拘禁或以其他非法方法，剝奪人之行動自由者，處五年以下
有期徒刑、拘役或三百元以下罰金。
中華民國刑法第304條第1項
以強暴、脅迫使人行無義務之事或妨害人行使權利者，處三年以
下有期徒刑、拘役或三百元以下罰金。


司法院資訊處製作；財團法人民間司法改革基金會備份。
